【裁判字號】    94,上易,749
【裁判日期】    950418
【裁判案由】    給付價金
【裁判全文】
臺灣高等法院民事判決                 94年度上易字第749號
上  訴  人
即被上訴人  乙○○
訴訟代理人  姚念林律師
被上訴人    甲○○
被上訴人
即上訴人    丙○○
訴訟代理人  張智剛律師
上列當事人間請求給付價金事件，上訴人對於中華民國94年7月
29日臺灣臺北地方法院93年度訴字第3890號第一審判決提起上訴
，本院於95年4月4日言詞辯論終結，判決如下：
    主  文
乙○○、丙○○之上訴均駁回。
第二審訴訟費用由乙○○、丙○○各自負擔。
    事實及理由
一、上訴人乙○○及被上訴人甲○○起訴主張：訴外人夏松於民
    國（下同）82年4月25日自書遺囑，將其遺產等分為15份，
    遺贈於上訴人乙○○及被上訴人甲○○各1份，並將1份作為
    其故妻（即上訴人乙○○及被上訴人甲○○之亡母）蔣文芳
    女士之獎學金。夏松於83年11月16日亡故後，其遺產管理人
    即上訴人丙○○於93年5月16日分別以新台幣（下同）280,
    000元及6, 576,000元將夏松生前所有坐落於台北市○○○
    路○段553巷6弄16號4樓建物及其基地之土地持分（下稱系爭
    不動產）出售於訴外人楊百祥。上訴人乙○○及被上訴人甲
    ○○依前揭遺囑，應各得受贈457, 066元。夏松預立遺囑之
    時明知其妻蔣文芳業已死亡，卻於遺囑中仍特別表示贈與於
    蔣文芳，本件自不應以受遺贈人蔣文芳先於立遺囑人死亡而
    認定該遺贈不生效力。是本件應依夏松遺囑特別表示贈與之
    意思，贈與於蔣文芳，而蔣文芳應受贈之457,066元則應由
    其子即上訴人乙○○繼承。詎上訴人丙○○遲未給付上訴人
    乙○○及被上訴人甲○○應得之遺贈款項，爰依遺產贈與請
    求權請求上訴人丙○○給付上訴人乙○○80萬元、被上訴人
    甲○○40萬元，並均自起訴狀繕本送達上訴人丙○○後之93
    年10月10日起至清償之日止按年息5%計算之利息。並答辯聲
    明：駁回上訴。乙○○上訴聲明：(一)原判決不利於上訴人部
    分廢棄。(二)上廢棄部分，上訴人丙○○應再給付上訴人乙○
    ○40萬元及自93年10月10日起至清償之日止按年息5%計算之
    利息。（上訴人乙○○及被上訴人甲○○逾上開請求部分，
    經原審判決駁回後，其2人並未聲明不服。）
二、上訴人丙○○辯稱：其未見過上訴人乙○○及被上訴人甲○
    ○所提之系爭遺囑，縱認該遺囑為真正，惟當時蔣文芳已死
    亡，該筆遺產自非贈與蔣文芳，而係以蔣文芳名義設立獎學
    金，獎助對象係江蘇省貽縣同鄉人士，是上訴人乙○○主張
    應由其受領蔣文芳之贈與，並無理由。又系爭不動產實際售
    價為6百萬元，上訴人乙○○及被上訴人甲○○所提上載售
    價為6,856,00 0元之所有權移轉契約書，係向地政機關辦理
    登記所需之制式文件，且其價金係依繼承時土地現值所填寫
    ，與實際售價不符。系爭不動產現由上訴人乙○○及被上訴
    人甲○○占用而未能點交於買受人，致上訴人丙○○無法依
    約取得尾款2百萬元而進行遺產之分配。上訴人乙○○及被
    上訴人甲○○從夏松死亡到出售系爭房屋之期間均住在系爭
    房屋，其等應給付之租金及買受人請求之房屋損壞修復費用
    ，均應抵銷，是上訴人乙○○及被上訴人甲○○提起本訴為
    無理由等語。並答辯聲明：上訴人乙○○之上訴駁回。上訴
    聲明：(一)原判決不利於上訴人部分廢棄。(二)上廢棄部分，駁
    回被上訴人在第一審之訴。
三、經查訴外人夏松於83年11月16日亡故後，上訴人丙○○為夏
    松之遺產管理人，於93年5月16日將夏松所有之系爭不動產
    出售於訴外人楊百祥，系爭不動產買賣事件相關之權利義務
    業已履行完畢，系爭遺囑中夏松所有之現金部分亦已分配完
    畢等事實，為兩造所不爭，可信為真實。
四、上訴人乙○○及被上訴人甲○○主張：夏松於82年4月25日
    書立自書遺囑，將其遺產等分為15份，遺贈於上訴人乙○○
    及被上訴人甲○○各1份，並將1份作為其故妻蔣文芳女士之
    獎學金，上訴人丙○○出售系不動產之價金為6,856,000，
    依前揭遺囑各得受贈40萬元，另蔣文芳應受贈之40萬元亦應
    由上訴人乙○○受領等語。上訴人丙○○否認之，並以前開
    情詞置辯。經查：
  (一)夏松自書之遺囑經訴外人夏松之長子夏晉龍、次子夏晉侯、
    親友周貴良、顏國成、夏開燦及上訴人丙○○等人於台北市
    ○○路之國立科技大學（原名為國立臺灣工業技術學院）聚
    會中宣讀，閱覽認證為夏松親筆所書立後，由前述在場親友
    於會議記錄上簽名，並經律師溥正任見證，有遺囑、授權書
    及存證信函在卷可稽，復經證人周貴良到場結證屬實，且經
    本院函請法務部調查局鑑定該遺囑上之夏松簽名係屬真正，
    有鑑定書附卷可憑，兩造對於該遺囑之真正並不爭執，應認
    該遺囑為真正。
  (二)上訴人乙○○及被上訴人甲○○主張系爭不動產之售價為6,
    856,00 0元，並提出所有權移轉證書為証。上訴人丙○○則
    辯稱：實際售價為6百萬元，記載售價為6,856, 000元之所
    有權移轉契約書係向地政機關辦理登記所需之制式文件，且
    其價金係依繼承時土地現值所填寫，與實際售價不符等語。
    查上訴人丙○○確於93年5月16日以6百萬元將夏松所有之系
    爭不動產出售於訴外人楊百祥，此有買賣契約書可稽，並經
    原法院以93年度訴字第3039號判決認定在案，有判決書附卷
    足憑，是上訴人丙○○辯稱其係以6百萬元將系爭不動產出
    售於訴外人楊百祥等語，應屬可取。
  (三)依系爭遺囑所載之內容，自書遺囑人夏松係將其所有財產即
    系爭不動產、退休月俸4萬元及銀行活動存款100萬元，扣除
    生活費用及醫療費與辦理身後事後之所餘，作終局確定之分
    配。前述財產在扣除支應費用後，僅餘系爭不動產尚未分配
    ，前開原法院93年度訴字第3039號請求遷讓房屋事件判決確
    定後，上訴人乙○○及被上訴人甲○○業於94年1月8日將系
    爭不動產點交於買受人，丙○○亦已取得買受人交付之200
    萬元尾款等事實，為兩造所不爭執。系爭不動產買賣事件相
    關之權利義務既已履行完畢，則上訴人丙○○自有依系爭遺
    囑執行分配遺產之義務。
  (四)夏松立遺囑將其遺產等分為15份，遺贈於上訴人乙○○及被
    上訴人甲○○各1份，系爭不動產實際售價為6百萬元，依系
    爭遺囑均分為15等份，則每一份計為40萬元。故上訴人乙○
    ○及被上訴人甲○○請求上訴人丙○○給付其各40萬元及法
    定遲延利息，應予准許。
  (五)按受遺贈人於遺囑發生效力前死亡者，其遺贈不生效力。民
    法第1201條定有明文。查系爭遺囑雖載：「另一份作為余故
    妻蔣文芳女士之獎學金... 」，惟系爭遺囑書立當時受遺贈
    人蔣文芳業已死亡，此為兩造所不爭，依前開規定，夏松所
    為遺贈不生效力。故上開會議記錄上雖有「蔣文芳女士之遺
    產乙份，交由上訴人」之記載，惟遺囑所定上開遺產並非遺
    贈與蔣文芳，而係以蔣文芳名義設立獎學金，獎助江蘇省貽
    縣同鄉人士，是該遺產仍屬夏松之遺產，而非屬蔣文芳之遺
    產。故上訴人乙○○主張：該遺產係遺贈蔣文芳或屬蔣文芳
    之遺產，應由乙○○受領云云，並無可採。因此，上訴人乙
    ○○以其有權受領蔣文芳遺產為由，請求上訴人丙○○給付
    其40萬元及法定遲延利息，即屬不應准許。
  (六)上訴人丙○○主張：上訴人乙○○及被上訴人甲○○從夏松
    死亡到出售系爭房屋之期間均住在系爭房屋，其等應給付之
    租金及買受人請求之房屋損壞修復費用均應抵銷等語。上訴
    人乙○○及被上訴人辯稱：其在被繼承人夏松死亡之前即住
    在系爭房屋照顧夏松，夏松生前同意其繼續居住，因其他繼
    承人來台不易，所以由夏松的兩個兒子來台全權代表處理，
    依據遺囑和決議履行，家屬都同意，買受人並未表示有損害
    ，並已拋棄一切求償的權利等語，並提出切結書為証，經核
    與其所主張之事實相符。丙○○並未提出任何證據足證買受
    人有何主張房屋修復費用之事實，空言主張並無可採。再者
    ，丙○○對於上訴人乙○○及被上訴人甲○○在被繼承人死
    亡之前即住在系爭房屋照顧被繼承人乙節並不爭執，其雖主
    張：被繼承人死亡之後有通知上訴人乙○○及被上訴人甲○
    ○，不同意他們無償居住等語，並提出存證信函為証。惟夏
    松死後，經訴外人夏松之長子夏晉龍、次子夏晉侯、親友周
    貴良、顏國成、夏開燦及上訴人丙○○等人於台北市○○路
    之國立科技大學召開親屬會議期間，夏晉龍、夏晉侯等人均
    同意上訴人乙○○及被上訴人甲○○繼續使用系爭房屋至該
    屋出售為止等情，業據證人即夏松軍中同僚溫懷鄰及周貴良
    於台北地檢署92年度偵字第11695號竊佔案件中結証屬實，
    有起訴處分書附卷可稽，故丙○○主張上訴人乙○○及被上
    訴人甲○○無權占有系爭不動產，應給付租金云云，並無可
    採。檢察官亦為相同之認定，於上開竊佔案件中認乙○○有
    權占有系爭不動產而無竊佔罪嫌在案。丙○○並未舉證證明
    上訴人乙○○及被上訴人甲○○有何應給付租金之法律依據
    ，其主張：上訴人乙○○及被上訴人甲○○從夏松死亡到出
    售系爭房屋之期間均住在系爭房屋，其等應給付之租金云云
    ，亦無足採。因此，丙○○所為抵銷之主張，均無可採。
五、從而上訴人乙○○及被上訴人甲○○依據遺囑及遺囑協議書
    請求上訴人丙○○給付上訴人乙○○及被上訴人甲○○各40
    萬元及均自93 年10月10日起至清償之日止按年息5%計算之
    利息，為有理由，上訴人乙○○逾此範圍之請求部分，則屬
    無據，不應准許。原審就上開應准許部分判命上訴人丙○○
    如數給付，就上開不應准許部分為上訴人乙○○敗訴之判決
    ，經核並無違誤。乙○○及丙○○各就其敗訴部分上訴，指
    摘原判決不當，求予廢棄改判，為無理由，應駁回其上訴。
六、據上論結，本件兩造之上訴，均為無理由，依民事訴訟法第
449條第1項、第78條，判決如主文。
中    華    民    國    95    年    4    月    18    日
                  民事第五庭審判長法  官  林丁寶
                                  法  官  蔡芳齡
                                  法  官  高鳳仙
正本係照原本作成。
不得上訴。
中    華    民    國    95    年    4     月    19    日
                                  書記官  黃慶霽


司法院資訊處製作；財團法人民間司法改革基金會備份。
